臺灣高等法院臺南分院刑事判決
109年度上訴字第1220號
上  訴  人  臺灣臺南地方檢察署檢察官
被      告  薛凱儀



上列上訴人因被告違反毒品危害防制條例案件，不服臺灣臺南地
方法院109年度訴字第798號中華民國109年8月18日第一審判決（
起訴案號：臺灣臺南地方檢察署109年度毒偵字第1414號），提
起上訴，本院判決如下：
    主  文
原判決撤銷。
本件公訴不受理。
    理  由
一、公訴意旨略以：被告甲○○基於施用第一、二級毒品之犯意，
    於民國109年4月14日晚上8、9時許，在臺南市○○區○○路000
    巷00號居所內，將海洛因及甲基安非他命置放於玻璃球內燒
    烤吸食煙霧方式，同時施用海洛因及甲基安非他命一次。因
    認被告係涉犯毒品危害防制條例第10條第1、2項施用第一、
    二級毒品罪嫌。
二、按起訴之程序違背規定者，應諭知不受理之判決，並得不經
    言詞辯論為之，刑事訴訟法第303條第1款、第307條定有明
    文。此所稱起訴之程序違背規定，係指檢察官提起公訴之訴
    訟行為於程序上有違法律之規定而言。而提起公訴之訴訟行
    為是否於程序上有違法律規定，原則上，固是以起訴時所存
    在之事項及法律規定為判斷，惟檢察官起訴後始發生之情事
    變更事由，致法院不能為實體審理及判決，亦屬「起訴之程
    序違背規定」（最高法院109年度台上字第3826號判決參照
    ）；又按：
(一)109年7月15日修正生效之毒品危害防制條例第20條第3項、
    第23條第2項，各規定：「依前項規定為觀察、勒戒或強制
    戒治執行完畢釋放後，3年後再犯第10條之罪者，適用前2項
    之規定」、「觀察、勒戒或強制戒治執行完畢釋放後，3年
    內再犯第10條之罪者，檢察官或少年法院（地方法院少年法
    庭）應依法追訴或裁定交付審理」，此次修正乃考量施用毒
    品者具「病患性犯人」之特質，放寬觀察、勒戒或強制戒治
    制度之適用時機（立法理由參照），將追訴條件由觀察、勒
    戒或強制戒治執行完畢釋放後5年內改為3年內；且該「3年
    後再犯」，只要本次再犯（不論修正施行前、後）距最近1
    次觀察、勒戒或強制戒治執行完畢釋放，已逾3年者，即該
    當而應再令觀察勒戒，不因其間是否另犯第10條之罪經起訴
    、判刑或執行而受影響，俾落實此次寬厚刑事政策之變革（
    最高法院109年度台上大字第3826號裁定參照）；準此，倘
    被告被訴施用毒品犯行，距最近一次觀察勒戒或強制戒治執
    行完畢釋放出所，3年後再犯，訴追條件即有欠缺。
(二)至於修正後之毒品危害防制條例第35條之1 第2 款固規定：
    「審判中之案件，由法院或少年法院（地方法院少年法庭）
    依修正後規定處理；依修正後規定應為不起訴處分或不付審
    理之裁定者，法院或少年法院（地方法院少年法庭）應為免
    刑之判決或不付審理之裁定。」，另該條款之立法說明舉例
    略謂：「若該等案件於修正施行前已繫屬於法院或少年法院
    （地方法院少年法庭）者，『為求程序之經濟，法院或少年
    法院（地方法院少年法庭）應依修正施行後之規定處理，即
    應依職權為觀察、勒戒或強制戒治之裁定』」等語，似欲透
    過立法說明由法院依職權裁定觀察、勒戒或強制戒治，以替
    代第20條第1 項、第2 項所定應由檢察官提出觀察、勒戒或
    強制戒治之聲請云云。惟「起訴程序違背規定」既及於起訴
    後規定，法院當不能「為求程序之經濟」便宜行事，而應保
    障起訴至審判中程序均合規定之當事人程序正義，一方面尊
    重檢察官選擇依聲請觀察勒戒或命附戒癮條件緩起訴處分等
    裁量權，另方面亦賦予施用毒品者於偵查中陳述適合之戒癮
    治療或戒毒處遇之機會，以保障病患型犯人之陳述權，始與
    落實此次修法寬厚刑事政策變革之意旨相符；反之，倘依毒
    品危害防制條例第35條之1規定立法說明舉例由法院逕行依
    職權裁定觀察勒戒等語，於第一審判處施用毒品罪刑而由被
    告上訴至第二審情形，此時倘依該說明舉例，由法院逕依職
    權定觀察勒戒確定，如被告始再撤回上訴，則罪刑與觀察勒
    戒皆須執行，無異二罰，縱可彼此折抵，然已使罪刑執行及
    觀察勒戒處遇之目的混淆衝突，更與此次修法考量施用毒品
    者具「病患性犯人」之特質、放寬觀察勒戒或強制戒治制度
    適用時機之寬厚目的，扞挌不符；從而，前開依毒品危害防
    制條例第35條之1規定立法說明舉例由法院逕行依職權裁定
    觀察勒戒等語，自非允當，不宜採用。
三、經查：
(一)本件被告前因施用毒品，最近一次經臺灣臺南地方法院裁定
    強制戒治，於95年8月10日停止戒治出所，於同年10月22日
    停止戒治保護管束期滿執行完畢，有臺灣高等法院被告前案
    紀錄表在卷可稽（本院卷第49頁）。被告本案被訴於109年4
    月14日施用第一、二級毒品犯行，係在前開執行完畢3年後
    再犯，不得逕行起訴，是以訴追條件仍有欠缺。
(二)本件雖在修正生效前之109年7月2日起訴繫屬法院，有法院
    收文章戳可參（原審卷第7頁），上訴後審判中已在109年7
    月15日修法生效後，因法律修正之情事變更，起訴後發生訴
    追條件欠缺，致起訴程序違背規定，該程序違背規定之瑕疵
    ，無從於審判中補正，法院應不能為實體審理及判決，應依
    刑事訴訟法第303條第1款規定諭知不受理判決。
四、原判決於109年8月18日裁判時，依修正前毒品危害防制條例
    規定論處被告施用第一、二級毒品罪，依想像競合例從較重
    之施用第一級毒品罪處斷，固非無見；惟查
    ：
(一)毒品危害防制條例第20條第3項、第23條第2項規定，於109
    年7月15日修正生效，因法律修正之情事變更，致訴追條件
    欠缺，本件起訴程序違背規定，原審未依刑事訴訟法第303
    條第1款規定諭知不受理判決，自有違誤。
(二)檢察官上訴意旨略以：毒品危害防制條例於109年7月15日修
    正生效後，應適用有利之新法規定，是否該當新法關於「觀
    察勒戒執行完畢釋放3年後再犯」情形之適用，而應由上訴
    審依職權逕行裁定觀察、勒戒，容有爭議，乃上訴請釐清法
    律解釋爭議等旨：經核：1.上訴意旨關於本案被告因距觀察
    勒戒執行完畢釋放3年後再犯，適用新法結果，應有再受觀
    察勒戒之機會乙節之論述，誠屬卓見，且經最高法院大法庭
    109年度台上大字第3826號裁定揭示可按，目前司法實務已
    形成明確見解；2、惟是否宜由上訴審法院逕行依職權裁定
    觀察勒戒乙節，尚未經最高法院大法庭表示見解，本院認為
    ：其一，此種情形，除經最高法院109年度台上字第3826號
    判決揭明，為刑事訴訟法第303條第1款「起訴程序違背規定
    」及於起訴後規定，已論述如前；其次，除應尊重檢察官選
    擇依聲請觀察勒戒或命附戒癮條件緩起訴處分等裁量權，同
    時並應使施用毒品者有機會於偵查中陳述適合之戒癮治療或
    戒毒處遇之機會，以保障其陳述權，始與此次修法考量施用
    毒品者具「病患性犯人」之特質、放寬觀察勒戒或強制戒治
    制度適用時機之寬厚目的相符；因之，檢察官上訴請求由法
    院逕行依職權裁定觀察勒戒，即無可採。
(三)惟原判決既有前開起訴程序違背規定之違誤，自無可維持，
    應由本院撤銷改判，依刑事訴訟法第303條第1款規定為不受
    理判決之諭知，並不經言詞辯論為之。
據上論斷，應依刑事訴訟法第369條第1項前段、第364條、第303
條第1款、第307條，判決如主文。　　
中　　華　　民　　國　　110 　年　　1 　　月　　19　　日
                  刑事第四庭    審判長法  官  郭玫利
                                      法  官  陳金虎
                                      法  官  蔡廷宜
以上正本證明與原本無異。
如不服本判決應於收受送達後20日內向本院提出上訴書狀，其未
敘述上訴理由者，並得於提起上訴後20日內向本院補提理由書（
均須按他造當事人之人數附繕本）「切勿逕送上級法院」。
　　　　　　　　　　　　　　　　　　　書記官  葉宥鈞
中　　華　　民　　國　　110 　年　　1 　　月　　19　　日